臺灣高雄地方法院刑事判決
110年度審易字第1095號
公  訴  人  臺灣高雄地方檢察署檢察官 
被      告  張竣捷


上列被告因違反替代役實施條例案件，經檢察官聲請以簡易判決
處刑（109年度偵字第21294號、109年度偵字第22149號、109年
度偵字第23719號），本院認不應以簡易判決處刑（原案號：110
年度簡字第854號），改依通常程序審理，判決如下：
    主  文
丙○○替代役役男無故擅離職役累計逾七日，處有期徒刑肆月，如
易科罰金，以新臺幣壹仟元折算壹日。其餘被訴部分無罪。
    事  實
一、丙○○係內政部役政署替代役訓練班替代役第213梯次之替代
    役男，在高雄市○○區○○路00號之高雄市鳳山區公所服替代役
    （現已停役），詎其明知替代役役男於服勤單位之服勤期間
    ，不得無故擅離職役，竟基於擅離職役之犯意，未經准假，
    於民國109年9月23日13時30分許起至同年月24日8時許止、
    同年9月29日13時30分許起至同年月30日8時止、同年10月7
    日8時許起至同年10月12日8時許止、同年10月13日8時許起
    至同日21時許止，共計169小時（未滿1小時不計入），均不
    假擅離職役、未按時返所報到，而擅離職役累計逾7日（168
    小時）。
二、案經高雄市政府函送臺灣高雄地方檢察署檢察官偵查起訴。
    理  由
壹、有罪部分　　
一、對於本案被告以外之人於審判外之言詞或書面陳述，公訴人
    未爭執其證據能力，被告丙○○亦同意有證據能力（見本院審
    易字卷101頁），且經本院審酌該等陳述作成時之情況，以
    之為證據應屬適當，另本案所引用之非供述證據，亦屬合法
    取得，依法均可作為認定犯罪事實之證據，合先敘明。
二、上開犯罪事實，業據被告於本院審理中坦承不諱（見本院審
    易字卷第101頁），復有高雄市政府109年10月16日高市府民
    兵字第10971274000號函、替代役男個人出勤表、替代役役
    男擅離職役時間累計紀錄表、高雄市鳳山區公所替代役男（
    丙○○）於人事室服勤狀況紀錄表、役政系統列管人員資料查
    詢、高雄市○○區○○000○0○00○○市○區○○○00000000000號函暨
    所附資料附卷可稽（見偵一卷第3至13頁、本院簡字卷第17
    至21頁），足認被告前揭任意性自白與事實相符，堪予採信
    。是本件事證明確，被告犯行堪以認定，應依法論科。
三、核被告所為，係違反替代役實施條例第52條之替代役役男無
    故擅離職役累計逾7日罪。
四、爰以行為人之責任為基礎，審酌被告身為替代役男，竟不願
    善盡其憲法上所應盡之義務，無故擅離職役，無視其職役所
    代表之社會責任及國民義務，妨害役政管理，並影響其所服
    勤務之正常執行，同時破壞服役單位之管理制度，所為殊值
    非難；復審酌被告自述是為了家中經濟、要去賺錢而擅離職
    役之動機，並考量被告坦承犯行之犯後態度，及被告於本院
    審理中自述之教育程度、家庭經濟生活狀況（因涉及被告個
    人隱私，不予揭露，詳參被告警詢筆錄受詢問人欄、本院審
    易字卷第110頁之記載），如臺灣高等法院被告前案紀錄表
    所示之前科素行等一切情狀，量處如主文所示之刑，並諭知
    易科罰金之折算標準。
貳、無罪部分
一、聲請意旨另以：被告與同案被告乙○○（由本院另行審結）皆
    係內政部役政署替代役訓練班替代役第213梯次役男，在高
    雄市○○區○○路00號之高雄市鳳山區公所服替代役。被告因於
    109年8月19日涉及賭博案件，經內政部役政署替代役役男獎
    懲會議核定予輔導教育。詎被告未按時至成功嶺報到（應報
    到日為109年9月24日、9月30日、10月12日），違抗上開監
    督長官所核定輔導教育之勤務命令，未依內政部役政署所命
    令接受輔導教育。因認被告涉犯替代役實施條例第53條之違
    抗監督長官勤務命令罪嫌等語。
二、按犯罪事實應依證據認定之，無證據不得認定犯罪事實；不
    能證明被告犯罪者，應諭知無罪之判決，刑事訴訟法第154
    條第2 項、第301 條第1 項分別定有明文。另檢察官對於起
    訴之犯罪事實，應負提出證據及說服之實質舉證責任，而法
    院認定犯罪事實所憑之證據，雖不以直接證據為限，間接證
    據亦包括在內，然而無論直接或間接證據，其為訴訟上之證
    明，須於通常一般之人均不致有所懷疑，而得確信其為真實
    之程度者，始得據為有罪之認定，倘檢察官所提出之證據，
    不足為被告有罪之積極證明，或其指出證明之方法，無法說
    服法院以形成被告有罪之心證而有合理之懷疑存在時，即應
    諭知被告無罪，由檢察官蒙受不利之訴訟結果，此為檢察官
    於刑事訴訟個案中所負之危險負擔，即實質舉證責任。
三、聲請意旨認被告涉犯違抗監督長官勤務命令罪嫌，無非係以
    被告於偵查中之供述、高雄市政府109年10月27日高市府民
    兵字第10971269300號函、替代役男個人出勤表、役政系統
    列管人員資料查詢、內政部109年9月18日內授役管字第1091
    071159A號令、內政部役政署109年9月22日役署管字第10910
    71172號、109年9月28日役署管字第1091027693號、109年10
    月5日役署管字第1091071257號函、高雄市○○區○○000○00○00
    ○○市○區○○○00000000000號函及輔導教育告知單為其論據。
    訊據被告固就其未於109年9月24日、9月30日、10月12日至
    成功嶺報到以接受輔導教育等情供承不諱，惟辯稱：我都有
    拿診斷證明書向高雄市鳳山區公所請假，而且高雄市鳳山區
    公所也都有准假等語。 
四、經查： 
　㈠被告為內政部役政署替代役訓練班替代役第213梯次役男，在
    高雄市鳳山區公所服替代役，且因於109年8月19日涉及賭博
    案件，經內政部役政署替代役役男獎懲會議核定予輔導教育
    ，然被告未按時於109年9月24日、9月30日、10月12日至成
    功嶺報到以接受輔導教育等情，業據被告於本院審理中供述
    明確，且有上開三所示之證據附卷可稽，是此部分事實固堪
    認定。
　㈡惟違抗監督長官勤務命令罪之成立，須被告客觀上無正當事
    由卻違抗監督長官之勤務命令，且主觀上知悉其行為違抗命
    令卻仍為之，始足該當本罪。而查：
　⒈按替代役役男因疾病必須治療或休養，經檢具合法醫療機構
    證明書者，酌予核給病假，一次不得超過30日，替代役役男
    請假規則第3條定有明文，是以，替代役役男如確因疾病需
    請病假赴醫就診、治療或休養者，須檢具合法醫療機構之診
    斷證明書交服勤單位核假，惟服勤單位得依役男所附之診斷
    證明書及其實際身心狀況，核予適當之治療或休養日數。查
    被告雖受通知應於109年9月24日、9月30日、10月12日前往
    成功嶺報到以接受接受輔導教育，然被告於該3日均因病而
    前往醫院就診，此有國軍高雄總醫院附設民眾診療服務處診
    斷證明書、大東醫院診斷證明書附卷可查（見偵二卷第15、
    17、19頁）；且高雄市鳳山區公所亦已就109年9月24日、9
    月30日、10月12日核予被告病假，有替代役役男個人出勤表
    在卷可參（見偵二卷第29頁），足認高雄市鳳山區公所係參
    酌被告所提出之診斷證明書及其實際身心狀況，而就上開3
    日核予被告病假。是以，被告雖未於上開3日至成功嶺報到
    以接受輔導教育，然其係因身體不適所致，且已提出診斷證
    明書並經高雄市鳳山區公所核予病假，堪認被告未接受輔導
    教育係因有正當事由而無從為之，故難認屬違抗監督長官勤
    務命令之行為。
　⒉又參諸上開事證，被告既已按規定提出診斷證明書，且高雄
    市鳳山區公所亦核予被告病假，則被告未於上開3日至成功
    嶺報到以接受輔導教育，是否係出於故意違抗監督長官勤務
    命令而為，即有可疑，尚難逕認被告所為已合於主觀構成要
    件而該當本罪。
　⒊是依本件既存證據，尚不足以證明被告客觀上有無正當事由
    而違抗監督長官勤務命令之行為，及主觀上亦知悉其行為已
    違抗命令卻仍為之，自無從以替代役實施條例第53條之違抗
    監督長官勤務命令罪相繩。
五、綜上所述，檢察官所提出之證據及主張，未能說服本院認被
    告所為已合於替代役實施條例第53條之違抗監督長官勤務命
    令罪之構成要件，本院無從形成被告有罪之確信，基於無罪
    推定之原則，自應就此部分為被告無罪之諭知。
據上論斷，應依刑事訴訟法第452條、第299條第1項前段、第301
條第1項，替代役實施條例第52條，刑法第11條前段、第41條第1
 項前段，判決如主文。
本案經檢察官丁○○聲請以簡易判決處刑，檢察官甲○○到庭執行職
務。
中　　華　　民　　國　　111 　年　　3 　　月　　11  　日
                  刑事第六庭    審判長法　官  陳芸珮
　　　　　　　　　                    法　官  李爭春
　　　　　　　　　                    法　官  王雪君
以上正本證明與原本無異。
如不服本判決應於收受判決後20日內向本院提出上訴書狀，並應
敘述具體理由。其未敘述上訴理由者，應於上訴期間屆滿後20日
內向本院補提理由書(均須按他造當事人之人數附繕本)「切勿逕
送上級法院」。
中　　華　　民　　國　　111 　年　　3 　　月　　11　　日
                                      書記官  林孝聰  
附錄本案論罪科刑法條：
替代役實施條例第52條
替代役役男無故不就指定之替代役職役、擅離職役累計逾七日者
，處二年以下有期徒刑、拘役或科或併科新臺幣二十萬元以下罰
金。